【裁判字號】    99,上訴,1178
【裁判日期】    990810
【裁判案由】    毒品危害防制條例
【裁判全文】
臺灣高等法院臺中分院刑事判決        99年度上訴字第1178號
上  訴  人  臺灣臺中地方法院檢察署檢察官
被      告  丙○○
上列上訴人因被告違反毒品危害防治條例案件，不服臺灣臺中地
方法院99年度訴字第568號，中華民國99年5月11日第一審判決（
起訴案號：臺灣臺中地方法院檢察署98年度偵字第21607號），
提起上訴，本院判決如下：
    主  文
上訴駁回。
    理  由
一、公訴意旨略以：被告丙○○（所涉施用第一級毒品罪嫌部分
    ，由檢察官另案偵辦）前於民國（下同）95、96年間，因違
    反毒品危害防制條例案件，經臺灣臺中地方法院分別判處有
    期徒刑10月、11月，經減刑後，於97年1 月30日執行完畢。
    詎仍不知警惕，於98年8月27日下午與同樣染有施用毒品惡
    習之甲○○（所涉施用第一、二級毒品罪嫌部分，由檢察官
    另案偵辦）相約見面，並於同日下午3時，在臺中市○○區
    ○○路與安和路向年籍不詳、綽號「小陳」之男子購買新臺
    幣（下同）5百元之第一級毒品海洛因後，2人旋即前往臺中
    市○區○○路與大墩二街路口之土地公廟廁所，以針筒注射
    方式，施用第一級毒品海洛因，並將數量不詳之第一級毒品
    海洛因及注射針筒1支轉讓給甲○○，供甲○○施用第一級
    毒品海洛因1次。嗣因丙○○與甲○○2人形跡可疑，為員警
    上前盤查，發現2人手上均有新的扎針痕，又在上開廁所內
    ，發現已使用過之注射針筒2支及疑似為含第一級毒品海洛
    因殘渣空袋1只，而查獲上情，因認被告丙○○涉犯毒品危
    害防制條例第8條第1項之轉讓第一級毒品罪嫌云云。
二、按犯罪事實應依證據認定之，無證據不得認定犯罪事實，又
    不能證明被告犯罪者，應諭知無罪之判決，刑事訴訟法第15
    4條第2項及第301條第1項分別定有明文。次按刑事訴訟法上
    所謂認定犯罪事實之證據，係指足以認定被告確有犯罪行為
    之積極證據而言；如未能發現相當證據或證據不足以證明，
    自不能以推測或擬制之方法，以為裁判基礎（最高法院29年
    上字第3105號、40年臺上字第86號判例參照）。又認定犯罪
    事實所憑之證據，雖不以直接證據為限，間接證據亦包括在
    內；然而無論直接或間接證據，其為訴訟上之證明，須於通
    常一般之人均不致有所懷疑，而得確信其為真實之程度者，
    始得據為有罪之認定，倘其證明尚未達到此一程度，而有合
    理之懷疑存在時，致使無從形成有罪之確信，根據罪證有疑
    ，利於被告之證據法則，即不得據為不利被告之認定（最高
    法院76年臺上字第4986號號判例參照）。又檢察官就被告犯
    罪事實，應負舉證責任，並指出證明之方法，刑事訴訟法第
    161條第1項定有明文，因此，檢察官對於起訴之犯罪事實，
    應負提出證據及說服之實質舉證責任。倘其所提出之證據，
    不足為被告有罪之積極證明，或其指出證明之方法，無從說
    服法院以形成被告有罪之心證，基於無罪推定之原則，自應
    為被告無罪判決之諭知（最高法院92年臺上字第128號判例
    參照）。再按以營利之意圖交付毒品，而收取對價之行為，
    觸犯販賣毒品罪；苟非基於營利之意圖，而以原價或低於原
    價有償轉讓毒品與他人，僅得以轉讓毒品罪論處；若無營利
    之意圖，僅基於幫助施用毒品者取得供施用毒品之目的，而
    出面代購，或共同合資購買並分攤價金及分受毒品，則屬應
    否成立施用毒品罪或係幫助犯之範疇，三者行為互殊，且異
    其處罰。故行為人於販入毒品之初或賣出之時，是否具營利
    之意圖，攸關該罪成立與否之認定，事實審法院對於此項主
    觀意圖之有無，自應詳予調查認定，於判決事實欄詳加記載
    ，並於理由欄敘明其所憑證據及心證理由，始為適法（最高
    法院著有99年度臺上字第2295號刑事判決可參）。
三、按被告以外之人（包括證人、鑑定人、告訴人、被害人及共
    同被告等）於審判外之陳述雖不符刑事訴訟法第159條之1至
    之4等四條之規定，而經當事人於審判程序同意作為證據，
    法院審酌該言詞陳述或書面陳述作成時之情況，認為適當者
    ，亦得為證據；當事人、代理人或辯護人於法院調查證據時
    ，知有刑事訴訟法第159條第1項不得為證據之情形，而未於
    言詞辯論終結前聲明異議者，視為有前項之同意，同法第15
    9條之5定有明文。本件證人甲○○、王衍虎固曾別於警詢或
    偵查中為陳述，其性質雖屬傳聞證據，查無符合同法第159
    條之1至之4等前四條之情形，其等所為之上開警詢或偵查筆
    錄內容（如後所引述），業經本院審理時予以提示並告以要
    旨，且各經檢察官及被告等人表示意見。當事人已知上述筆
    錄乃傳聞證據，且均未於言詞辯論終結前對該等筆錄內容異
    議，依上開規定，是其等於警詢或偵查中之證言已擬制同意
    其有證據能力，本院審酌上開筆錄作成時，無不當取供之情
    形，認為以之作為本案之證據亦屬適當，是其等於警詢或偵
    查筆錄之證言自具有證據能力。
四、公訴意旨認被告涉有上開轉讓第一級毒品罪嫌，係以證人甲
    ○○、警員王衍虎二人於警詢及偵查中之證述，復有中山醫
    學大學附設醫院檢驗科濫用藥物尿液檢驗報告、扣案注射針
    筒2支、殘渣空袋1只等附卷可稽，為其主要論據。惟訊據被
    告則堅決否認有何公訴意旨載稱之上開轉讓第一級毒品犯行
    ，辯稱伊與甲○○係合資5百元買毒品單純施用等語。經查
    ：
  (一)證人王衍虎（查獲本案之警員）於98年9月25日在偵訊時雖
    結證稱：「（查獲時有看到甲○○手臂上有剛用過注射針筒
    的痕跡？）有，有剛用過的痕跡，且一支針筒上有血跡。(
    你查獲時，丙○○、甲○○的情形為何？）我發現他們兩人
    一起去廁所，因為當地廟的主委經常向我們反映廁所內有針
    筒，所以兩名男子一起到廁所，我們就特別注意並且在外面
    等他們，等大約5到10分鐘他們才出來，出來後我們就盤查
    發現甲○○手臂上有血跡，丙○○的手掌後面紅紅的，如警
    卷照片所示」等語，然而該證人之證述，至多僅能證明被告
    與甲○○2人是否有施用毒品之情，並無從證明被告有無轉
    讓毒品與甲○○之事實。又證人陳信安（查獲本案之警員）
    於99年4月6日在原審結證稱：「（當天查獲被告施用毒品的
    過程如何？）因為經常有民眾檢舉說，在東興路與大墩二街
    口的土地公廟廁所內，經常發現注射過的針筒，懷疑有人在
    該處施用毒品，所以我們就在那邊埋伏，在上開時間，我們
    看到兩名男子一起走進廁所，其中一個是被告，另一名是甲
    ○○，然後過約10分鐘左右，他們兩位走出來，我們看到他
    們兩人在走入及走出廁所時，手上都沒有拿任何東西，但是
    我們上前盤查後，發現他們兩人各在手臂及手背上留有針孔
    且上面還有血跡，我們懷疑他們兩人剛注射完毒品，我們就
    到廁所內查看，發現垃圾桶內有兩支使用過的注射針筒及1
    只殘渣袋。經過詢問，被告坦承，他有注射其中1支針筒內
    的海洛因，另1支針筒是甲○○施打海洛因用的。當時被告
    說這兩支針筒內的海洛因都是他自己的，因為甲○○沒有錢
    ，所以『被告才無償提供給甲○○施用』。當時甲○○並不
    承認他有施用毒品，也沒有提到他去廁所內做何事。（當天
    有無搜索被告及甲○○身上的物品？）我們有搜過，但是他
    們兩人身上都沒有任何東西。（被告及甲○○經你們帶回警
    局後，他們二人的供詞有無改變？）沒有改變，但是我們把
    案件送到偵查隊，偵查隊認為就轉讓毒品部分沒有問清楚，
    所以才又製作了一次警詢筆錄。在該次警詢筆錄中，『被告
    仍然坦承確實有無償提供海洛因給甲○○施用』。（警卷中
    所拍攝被告及甲○○手臂的照片是在何處拍攝？）是在查獲
    現場拍的。（當時為何會拍攝二人手臂的照片？）因為當時
    甲○○一開始就不承認有施用毒品，我們擔心他仍然否認他
    沒有施用，所以就拍照存證。（甲○○身體的何部位出現針
    孔？）手臂的背面。（當時甲○○的手是否出現血跡？）是
    的，而且血還在流」等語。依該證述之內容，亦僅能證明被
    告有自白之情，仍無任何積極證據得知被告確有基於營利之
    意圖，或以原價或低於原價之價錢有償轉讓毒品與甲○○之
    實。況證人甲○○亦否認有何受讓毒品、身上亦未搜索出任
    何毒品，是仍不足佐證被告確有轉讓毒品之犯罪事實。
  (二)證人甲○○於本件查獲當日即98年8月27日在偵訊陳稱：「
    （是否於98年8月27日下午3時40分在臺中市○○區○○路與
    大墩二街口土地公廟被警方查獲？）是的，我當時跟朋友丙
    ○○過去，但我沒有施用，我有跟他進去廁所內，我幫他把
    針拆開，把針筒拿給他，我看著他用，用完的針筒我丟到垃
    圾桶。（警方在廁所內查獲扣案之注射針筒2支及毒品殘渣
    袋1個？）是的，注射針筒會有2支，1支是丙○○新買的，1
    支可能是以前的，我有陪丙○○去買針筒，藥局地點應該在
    南屯路那邊，他用他的機車去買的，而我坐丙○○的摩托車
    。（警方指稱有在你的手臂發現注射的傷口？）那是之前施
    用的，但我去中國醫藥學院附設醫院戒掉了。（在警察局有
    無採尿？）有。（你到底今天有無施用海洛因？）沒有。（
    你最後一次施用毒品的時地？）應該在3個月前，但昨日即
    98年8月26日朋友有請我施用甲基安非他命，施用地點在臺
    中市建國市場的公園，以燒烤方式施用，所以驗出來應該有
    甲基安非他命。（請你施用甲基安非他命的人姓名？）不清
    楚，我們都叫綽號。（毒品來源？）如我剛才所述，是我朋
    友請我的，不是用買的」；又於98年9月25日於偵訊時結證
    稱：「（他《指丙○○》何時買海洛因？）我不知道。他找
    我出門，我不知道他身上有無海洛因，也不知道他何時買海
    洛因。（為何幫他裝填海洛因到針筒？）是丙○○叫我幫他
    用。（警詢筆錄中為何承認注射針筒1支是你的？）我不知
    道，我一直說沒有，不知筆錄為何這樣記。（你與丙○○一
    起向「小陳」的男子購買海洛因？）我是和他一起出門，但
    不知他買毒品」等語，依證人甲○○上開所述，並未證明被
    告於何時地，如何有償轉讓毒品之情。況證人甲○○遭警查
    獲當日，於警詢時亦僅陳述該施打之毒品海洛因，係於98年
    8月277日15時左右，與被告丙○○一起前往臺中市○○路與
    安和路口，以新臺幣5百元代價，向綽號小陳之男子購買（
    見警局卷第15頁），與在偵訊中所稱者迥然有異，前後證述
    不一，反覆不定，其證詞已非無瑕疵可指，其真實性大有可
    疑，足徵其證詞之憑信性已堪存疑，尚難確信其在偵查中之
    證述為真實，是亦不得以此作為被告於98年8月27日是否轉
    讓海洛因犯行之補強證據。
  (三)公訴人固以現場查獲有2支施用過之注射針筒為據，推斷被
    告與甲○○各使用1支針筒，再參以甲○○於警詢時稱毒品
    是伊與被告一起前往購買的，毒品價值5百元云云，認定證
    人「甲○○並未出資購買毒品」，則證人甲○○所施用之毒
    品，「自係被告無償轉讓」無訛，亦嫌速斷。蓋針筒是否為
    被告與證人甲○○二人所使用，至多僅能認定被告與甲○○
    有無施用毒品之事實，仍無從推論係被告無償轉讓之情。況
    證人甲○○係稱「與被告一起前往購買的，毒品價值五百元
    」等語，依此認定該二人合購毒品尚可，尚難單憑此即遽為
    被告有於98年8月27日轉讓毒品予證人甲○○之推論。又公
    訴人雖提出被告丙○○與甲○○2人之中山醫學大學附設醫
    院檢驗科濫用藥物尿液檢驗報告、扣案注射針筒2支、殘渣
    空袋1只做為證據，惟上開尿液檢驗結果僅可證明被告與證
    人甲○○於98年8月27日為警查獲前確有施用毒品海洛因之
    行為存在，及其所施用之毒品確為海洛因無訛，但證人甲○
    ○並未查獲持有毒品，業如前述，是上開尿液檢驗結果及毒
    品鑑定結果，亦無從作為對被告丙○○有轉讓毒品與甲○○
    不利之認定依據，至為灼然。於被告於本院審理時要求與證
    人甲○○對質，惟證人甲○○經原審傳拘無著（見原審卷第
    42～48頁），所在不明，本院依其住所地再予傳喚（見本院
    卷第29、31頁），亦未到庭，因本案事證已甚明確，無再傳
    喚甲○○之必要，於此敘明。
五、綜上可知，公訴人就被告涉犯上開轉讓毒品犯行所舉之證據
    ，尚不足以證明被告確有該轉讓海洛因予證人甲○○之犯行
    存在。再按認定犯罪事實應依證據，為刑事訴訟法所明定，
    故被告丙○○否認犯罪事實所持之辯解，縱屬不能成立，仍
    非有積極證據足以證明其犯罪行為，不能遽為有罪之認定，
    最高法院30年上字第1831號判例要旨闡述至明。則被告於原
    審及本院辯稱其甲○○向他人合購毒品之情節縱非可信，然
    依前揭判例意旨，仍須有積極證據足資認定被告確有轉讓第
    一級毒品犯罪事實，始足為被告有罪之認定，究不得單純僅
    因被告辯解不足採信，即遽認其有公訴意旨載稱之上開犯行
    。此外，本院復查無其他積極證據足以證明被告有何公訴人
    所指轉讓第一級毒品之犯行，本件既不能證明被告犯罪，揆
    諸上開說明，原審依刑事訴訟法第301條第1項諭知被告無罪
    之判決，核無不當。
六、檢察官上訴意旨略以：(1)被告於98年8 月27日警詢時自白：
    「（你所施打之一級毒品海洛因是你與甲○○共同購買還是
    你無償提供給甲○○施打？）是無償提供給甲○○施打。」
    等語明確。(2)證人王衍虎於偵查中證稱：因為當地寺廟主委
    常向其反應廁所內有針筒，當天又恰巧見到被告與甲○○一
    同進入廁所，遂特別注意而在外面等待，大約5至10分鐘後
    ，被告與甲○○才從廁所內出來，於是立即上前盤查，當場
    發現甲○○手臂上有血痕，有剛用過注射針筒的痕跡，被告
    手掌後面呈紅色狀，遂拍照存證等語；另證人陳信安亦於99
    年4月6日在原審中證稱：查獲當天見到被告與甲○○一同進
    入東興路及大墩二街口土地公廟之廁所，約10分鐘後，渠等
    從廁所內走出，經上前盤查後，當場發現被告及甲○○各在
    手背及手臂上留有針孔，且上面還有血跡，血還在流，懷疑
    渠等剛注射完毒品，遂至前開廁所內查看，發現垃圾桶內有
    2支剛注射過的針筒及1只殘渣袋等語，而證人甲○○於同日
    經警方採集尿液後，其尿液檢驗結果呈可待因及嗎啡陽性反
    應，亦有中山醫學大學附設醫院檢驗科藥物檢測中心98年9
    月10日尿液檢驗報告附卷可稽。此外，復有證人甲○○手臂
    背面照片與使用過針筒照片各1張及扣案之注射針筒2支可憑
    ，堪認被告與證人甲○○於98年8月27日為警查獲前，甫在
    寺廟旁廁所內，以針筒注射之方式施用海洛因無訛。(3)又海
    洛因呈粉末狀，一旦遇有溼氣即會受潮溶解，故於摻水置入
    針筒注射施用前，衡情皆需以夾鏈袋等包裝物藏納。而本件
    查獲當時，現場僅扣得被告施用海洛因後所丟棄之毒品殘渣
    袋1個，除此之外，被告及證人甲○○身上並未搜得任何毒
    品或其他包裝物，此情除經被告自白在案外，復經證人甲○
    ○、陳信安分別於偵查中及原審訊問時證述屬實，並有扣押
    物品目錄表1份在卷可憑，堪為認定，是證人甲○○於查獲
    前於前開廁所內所注射施用之海洛因，應係取自前開殘渣袋
    中無訛。又被告於98年10月16日偵訊時供稱：當天毒品係伊
    自己所買等語，核與證人甲○○於98年9月25日偵訊時證稱
    ：伊不知道被告何時買海洛因等語可互為勾稽，堪以推認查
    獲當天被告與證人甲○○2人所施用之毒品，確係由被告所
    購得。綜上所述，證人甲○○於98年8月27日為警查獲前於
    前開廁所內所注射施用之海洛因，當係無償受讓自被告無訛
    ，被告警詢時之自白核與事實相符，原審遽然採信被告之辯
    詞而為被告無罪之判決，其證據取捨及事實認定，顯有違誤
    之處，難認允當，請撤銷原判決，另為適當之判決等語。惟
    按被告之自白，不得作為有罪判決之唯一證據，仍應調查其
    他必要之證據，以察其是否與事實相符，刑事訴訟法第156
    條第2項定有明文，立法目的在以補強證據之存在，藉以限
    制合法自白在證據上之價值，俾發現實質的真實，即使被告
    之自白出於任意性，然若別無其他補強證據足以擔保其自白
    與事實相符，該自白仍非刑事訴訟法上得據之為認定被告犯
    罪之唯一證據，當不得單憑此而為被告不利之認定（最高法
    院95年度臺上字第5809號判決意旨、46年臺上字第809號、5
    3年臺上字第771號、74年臺覆字第10號判例參照）。足徵被
    告自白縱使前後一致，為擔保其自白之真實性，仍須有補強
    證據佐證，不得以被告唯一自白作為認定被告犯罪事實之依
    據，何況本案被告於法院審理期間業已翻異其自白之情況，
    猶需有堅強之證據足以佐證其警偵訊自白之真實性。而本案
    依上分析綜合研判，無論依證人王衍虎、陳信安之證述，均
    無法證明被告有轉讓第一級毒品與甲○○之犯行，證人甲○
    ○於警詢及偵查中所為之陳述，並未供陳被告有轉讓毒品之
    情事，依現有客觀事證亦查無其他證據佐證被告警詢自白之
    真實性，無法引為被告本案警詢自白之補強證據，故檢察官
    上訴意旨(1)(2)所指各情，並無理由，檢察官之上訴應予駁回
    。
據上論斷，應依刑事訴訟法第368條，判決如主文。
本案經檢察官乙○○到庭執行職務。
中    華    民    國    99    年    8    月     10    日
            刑事第七庭   審判長法  官 林 榮 龍
                               法  官 李 秋 娟
                               法  官 江 錫 麟
以上正本證明與原本無異。
如不服本判決應於收受送達後十日內向本院提出上訴書狀，其未
敘述上訴理由者，並得於提起上訴後十日內向本院補提理由書（
均須按他造當事人之人數附繕本）「切勿逕送上級法院」。
                               書記官 鄧 智 惠
中    華    民    國    99    年    8     月    10    日

司法院資訊處製作；財團法人民間司法改革基金會備份。
